【裁判字號】    99,重訴,59
【裁判日期】    990902
【裁判案由】    確認優先購買權
【裁判全文】
臺灣彰化地方法院民事判決  99年度重訴字第59號
原      告  庚○○
訴訟代理人  楊錫楨律師
複 代 理人  丁○○
被      告  甲○○
            丙○○
上列當事人間請求確認優先購買權事件，本院於民國99年8月19
日言詞辯論終結，判決如下：
    主  文
原告之訴駁回。
訴訟費用由原告負擔。
    事實及理由
一、原告方面：
（一）主張與聲明：彰化縣大村鄉○○段犁頭厝小段182-2地號
      ，面積66,983平方公尺土地，其中應有部分（持分）1/5
      自民國（下同）67年2月17日起登記為被告甲○○所有，
      於76年間，分別移轉部分持分予訴外人石金土、吳淑慧，
      於76年11月18日，甲○○登記持有之應有部分為6005/500
      00。迄93年5月3日甲○○以買賣為原因，又各移轉其中10
      10/50000予鄧景木、蔡仕敏，且移轉其餘應有部分3985/5
      0000予被告丙○○（移轉予丙○○之應有部分，下稱系爭
      土地應有部分）。且被告甲○○於86年12月30日與原告及
      訴外人蔡大榮就系爭土地應有部分（所得使用之土地部分
      ）訂有租賃契約，租賃範圍為該得使用土地圍牆內約1,60
      0坪部分及基地上房屋門牌號碼彰化縣大村鄉○○村○○
      路85-6號之二層樓房屋1棟，租賃期間原約定自87年4月1
      日起至93年3月31日止，後展延至93年6月30日止（下稱系
      爭舊租約）。原告及蔡大榮並共同出資在前述承租範圍內
      建築建物（下稱系爭建物），部分建物出租給大葉大學學
      生使用，部分建物則作為原告之子即訴外人己○○營業使
      用並由己○○繳納房屋稅。系爭舊租約期間，蔡大榮將系
      爭建物（含相關設備）所有權二分之一出賣給原告，雙方
      並於93年6月12日簽訂地上物及設備買賣契約書，且於93
      年6月30日點交完成，故自96年6月30日起原告為系爭建物
      之單獨所有人。系爭舊租約租期屆滿前，原告另與被告甲○○之姪子即被告丙○○及訴外人張強楨於93年6月21日
      ，就系爭舊租約相同使用範圍之內容簽訂租賃契約，租期
      自93年7月1日起至99年6月31日止（下稱系爭新租約）。
      於簽訂系爭新租約時，因出租人被告丙○○及訴外人張強
      楨係由其父乙○○即被告甲○○之兄出面代為簽署，且前
      述系爭舊租約展延至93年6月30日之證明書，亦係由乙○○代理被告甲○○出具給原告，故原告才未向乙○○追問
      為何出租人由被告甲○○變更為被告丙○○及訴外人張強
      楨，直到99年3、4月間，租約雙方對續租租金條件無法達
      成合意時，才自被告丙○○處獲知其早已取得系爭土地應
      有部分。且經原告查知被告甲○○早於93年5月3日將系爭
      土地應有部分以買賣為原因，於同年月18日移轉登記予丙○○所有。系爭舊租約雖以「房屋租賃契約」名義簽訂，
      但系爭土地應有部分得使用之面積換算高達1600坪左右，
      租用範圍有圍牆為界並建有前述彰化縣大村鄉○○村○○
      路85-6號之二層樓房屋1棟，惟於租賃時被告甲○○均已
      荒置未使用，故原告與蔡大榮乃與被告甲○○磋商，租用
      系爭土地應有部分得使用之土地與該二層樓建物，並由原
      告與蔡大榮另建系爭建物，供前述出租學生與供己○○經
      營簡餐使用。經被告甲○○同意後，乃於86年12月30日簽
      訂系爭舊租約，且因興建系爭建物及增添學生宿舍設備，
      須有相當時日，故租期才約定自隔年87年4月1日起算，並
      自訂約後始陸續分批至91年完成系爭建物，並因己○○經
      營之簡餐，會發生營業稅的問題，為釐清納稅權責，系爭
      舊租約等7條第7項乃約定「本租約房屋因承租人申請營業
      後所增加稅負、雙方約定由承租人負擔」。又出租學生宿
      舍係以學期計算，系爭舊租約原至93年3月31日止，但大
      葉大學學生學期至同年6月30日結束，故又與被告甲○○
      口頭約定展延至該日，並經原告要求，由乙○○代理甲○○出具前述證明書給原告。從上述說明，系爭舊租約實為
      「租地建屋契約」之性質，否則原告於興建系爭建物過程
      中、使用中，早由甲○○阻止或以違反系爭舊租約第4條
      （僅供住家之用，不得轉租）之規定解約，要求原告應拆
      屋還地或拒絕展延租期至96年6月30日止。綜上，系爭土
      地應有部分得使用之土地既為原告租地建屋契約之基地，
      從而，依土地法第104條、民法第426條之2條規定，併參
      照最高法院65年台上字第2701號判例意旨，原告對系爭土
      地應有部分之出賣自有優先購買權，且被告二人對系爭土
      地應有部分之買賣未合法通知原告行使優先購買權，係不
      得對抗原告，爰提起本訴，並聲明請求：１、確認原告就
      被告甲○○所有之系爭土地應有部分有優先購買權；２、
      被告甲○○、丙○○應塗銷系爭土地應有部分於93年5月1
      8日之所有權移轉登記；３、被告甲○○就系爭土地應有
      部分應依其與丙○○於93年5月3日所訂買賣契約之同樣條
      件出售予原告，並補訂買賣契約，暨協同辦理所有權移轉
      登記給原告。
（二）對被告抗辯之陳述：否認乙○○、鄧義雄、戊○○有合購
      彰化縣大村鄉○○段犁頭厝小段182-2地號農地之應有部
      分（持分）1/5，並借名登記於被告甲○○名下之事，並
      否認渠等提出之買賣契約書、備忘錄之真正。又系爭土地
      應有部分得使用之土地上所蓋彰化縣大村鄉○○村○○路
      85-6號房屋縱為張強楨所有，仍無礙原告對系爭土地應有
      部分有優先購買權之權利行使。此外，農業發展條例於89
      年1月26日修正後，取消農地買受人僅限自耕農之資格，
      果被告上開借名登記之辯解屬實，何以直到4年後之93年
      間才為回復登記？且長期之租期中，何以原告未曾聽聞此
      借名登記之事？況移轉登記原因為何為不實之「買賣」，
      使相關人有罹犯刑法第214條使公務員登載不實罪之風險
      ，豈合於常情？至證人戊○○、乙○○等人之證詞因有自
      身相關利益，若無他證補實，不應遽信等語。
二、被告則聲明請求駁回原告之訴，抗辯稱：訴外人乙○○、鄧
    義雄、戊○○於66年間共同購買彰化縣大村鄉○○段犁頭厝
    小段182-2地號農地之應有部分（持分）1/5，礙於當時法令
    ，借名登記為具自耕農身分之被告甲○○所有，惟乙○○、
    鄧義雄及戊○○已各於分管位置興建房屋，並使用土地。又
    為免年代久遠孳生爭議，被告甲○○遂以名義登記人身分與
    乙○○、鄧景木（即鄧義雄之子）及戊○○於85年2月1日簽
    訂合購土地備忘錄。嗣89年1月26日農業發展條例修正，開
    放農地自由買賣後，被告始在系爭舊租約延長期限即93年6
    月30日前之93年5月18日將系爭土地應有部分回復登記返還
    予乙○○指定之被告丙○○，俾辦理後續出租事宜，故系爭
    土地應有部分之移轉登記為被告丙○○所有，並非買賣。縱
    使登記移轉原因為買賣，亦不屬民法第426條之2、土地法第
    104條規定之基地出賣，原告自不得主張優先購買權。另民
    法第148條規定「權利之行使，不得違反公共利益，或以損
    害他人為主要目的。行使權利，履行義務，應依誠實及信用
    方法。」，若系爭土地應有部分之移轉果係買賣，依原告於
    93年6月21日簽訂系爭新租約時，出租人已係被告丙○○與
    張強楨，原告至遲於此時已知土地所有權人之變動，得於簽
    約時主張欲行使優先購買權，惟未為之，反係於99年6月30
    日租期屆滿前，故意俟續租事宜洽談未果，而片面主張欲行
    使優先購買權，實有悖於誠實及信用方法，自屬權利濫用等
    語。
三、兩造不爭執之事項：
  １、彰化縣大村鄉○○段犁頭厝小段182-2地號，面積66,983
      平方公尺土地，其中應有部分（持分）1/5自67年2月17日
      起登記為被告甲○○所有，於76年間，分別移轉部分持分
      予訴外人石金土、吳淑慧，於76年11月18日，甲○○登記
      持有之應有部分餘6005/50000。迄93年5月3日甲○○以買
      賣為原因，又於93年5月18日移轉登記其中各1010/50000
      予鄧景木、蔡仕敏，且移轉其餘應有部分3985/50000即系
      爭土地應有部分予被告丙○○。
  ２、被告甲○○於86年12月30日與原告及訴外人蔡大榮就系爭
      土地應有部分得使用之範圍、位置訂有系爭舊租約，租賃
      範圍為該得使用土地圍牆內約1,600坪土地及基地上房屋
      門牌號碼彰化縣大村鄉○○村○○路85-6號之二層樓房屋
      1棟，租賃期間原約定自87年4月1日起至93年3月31日止，
      後展延至93年6月30日止。
  ３、原告於系爭舊租約屆滿前之93年6月21日，另與被告丙○○及訴外人張強楨就與租賃範圍相同者（範圍註明約1500
      坪土地）簽訂系爭新租約，租期自93年7月1日起至99年6
      月31日止。
  ４、證人戊○○係蔡林萬金之夫，蔡仕敏為二人之子，彰化縣
      大村鄉○○村○○路85-8號為其家所建之住處。
  ５、證人鄧蘇嫦娥為鄧義雄之妻，鄧景木為二人之子，彰化縣
      大村鄉○○村○○路85-7號為其家所建之住處。
  ６、彰化縣大村鄉○○村○○路85-6號、85-7號、85-8號係同
      時期興建完成，且均位於彰化縣大村鄉○○段犁頭厝小段
      182-2地號土地上。
四、得心證之理由：
１、兩造不爭執事項並有相符之房屋租賃契約、證明書、土地登
    記謄本、土地權利異動索引、台灣省彰化縣土地登記簿謄本
    、現場相片、略圖、彰化縣大村鄉於69年11月18日所核發（
    彰化縣大村鄉○○村○○路85-6號、85-7號、85-8號建物）
    申請證明事項（證明房屋基地非公有，非供公眾使用，在都
    市計劃範圍外，亦非「實施都市計劃以外地區建築物管理辦
    法」第三條所定之土地，且非內政部依辦法第十五條所指示
    之實施地區，有關建物之安全及產權問題，由申請人自負其
    責等）、戊○○戶口名簿、彰化縣大村鄉○○村○○路85-6
    號、85-7號、85-8號房屋稅單、繳款書、稅籍證明書、台灣
    電力公司電費繳費證明單等影本及被告提出向林務局農林航
    空測量所取得於85年10月6日對相關土地、房屋之攝影相片
    在卷可稽，自可信為真正。
２、原告主張被告二人對系爭土地應有部分係買賣，故原告依土
    地法第104條、民法第426條之2規定，對系爭土地應有部分
    有優先購買權部分，被告否認，並抗辯如上，意指系爭土地
    應有部分之移轉登記實係回復登記，非買賣，且系爭舊租約
    亦非租地建屋之契約，原告並無法定優先購買權等語。經查
    ，依證人乙○○即被告甲○○大哥、被告丙○○父親所述：
    「66年12月我與鄧義雄代表戊○○及我們二人共三人出面跟
    地主黃女士簽約買大村鄉○○○段182-2地號，以160幾萬元
    買一甲多地，那塊地有七甲左右，我們買五分之一，契約書
    上是由我署名，當時商議要登記我弟弟被告甲○○，因為他
    才有自耕農的身分，買的時候是十二月一直到隔年二月才過
    戶是因為要陸續付款，69年11月買的三個人各在地上蓋房子
    且都是有向大村鄉公所聲請建造，證明是合法的，現況三個
    房子都還在，已經有三十幾年的歷史，使用範圍我占二分之
    一其他二人各占四分之一，三個房子使用範圍各用圍牆當界
    線，戊○○的房子是自己住，鄧義雄的房子因為他已經過世
    ，由他的兒子繼承後出租給別人，我自己房子就出租給蔡大
    榮跟原告二人，是從八十七年左右開始租，租給他們二人作
    住家使用，定的契約書出租人是寫被告甲○○因為他是地主
    ，建物我建的時候我也是用另外壹個弟弟張炳聰的名義聲請
    建的，張炳聰名義聲請的建物在83年左右就聲請過戶訴外人
    我的兒子張強禎，跟原告打契約的時候我都有在場，在過了
    六年打第二份契約續約的時候我也有出示權狀影本給原告，
    表示訂約出租人不一樣要表達真實性，第二次續約在民國93
    年，所以他應該知道我所講的權利的情形，土地部分我有跟
    原告講因為回復登記的關係變更被告丙○○所有。」「出資
    比例我四分之二，其他二人各四分之一，買賣契約書最後面
    由我本人親自簽名張是是我的父親因當時恐怕賣主刁難說我
    們不是自耕農身分不賣給我們但我父親年紀大了，後來可以
    委託登記在我弟弟名下，所以就登記在我弟弟的名下，至於
    戊○○沒有列名，我剛剛一開始就講我跟鄧義雄代表三個人
    ，我們只是口頭講好並沒有寫成文件，房子蓋好在民國85
    年的時候鄧義雄已經過世為了交代，由他兒子鄧景木、我及
    戊○○三人簽訂壹份合購備忘錄，法律的修正我們是比較安
    心，但不急著辦，況且備忘錄上我也是連帶保證，我第一、
    二次簽約的時候都已經提示權狀告知原告真正所有人是誰，
    93年辦理是委託代書只是登記原因，不是真正買賣，76年的
    時候因為使用範圍不足五分之一，所以圍牆外的未使用部分
    就賣給華豐公司，該公司也是借用別人的名字登記，原告擅
    自在土地上加蓋房子我沒有，同意，但我知情，原告大概蓋
    了多久我記不得，我67年的時候在台灣玻璃公司上班，關係
    企業台豐球場就在附近所以我才會買系爭土地，合購土地流
    程表是原告起訴後我們才寫的。」等語，並有相符之不動產
    預定買賣契約書、合購土地備忘錄等影本在卷供證，殆已清
    楚交待事情之原委。
３、承上，且核諸證人戊○○證述：「（法官提示不動產預定買
    賣契約書，受買人寫張是、鄧義雄，最後承買人簽名是張是
    、鄧義雄，問：是否清楚此筆土地買賣情況？答：）我知道
    該份買賣契約書，是鄧義雄、乙○○找我合買，我買四分之
    一，我蓋房子自己住，契約書當時總土地權利就買四千坪，
    我分四分之一，我使用的不足四分之一，多餘的部分應該還
    有跟別人共有。」等語；及證人鄧蘇嫦娥所證述：「我是鄧
    義雄的妻子，我記得是買土地分成三塊，出錢的比例是我們
    與戊○○相同比例各占四分之一，乙○○部分占二分之一，
    我們的土地各建了一戶房子，我記得我們大概買803坪，我
    們建的房子大概是一、二樓層地板總共大約200坪。」等語
    ，亦相合於證人乙○○前述之詞及被告抗辯之語。從而，衡
    酌證人確係於彰化縣大村鄉○○段犁頭厝小段182-2地號土
    地上分建房屋使用歷所多年，且無據恣指為無權占有、租用
    或借用等情，故證人所述合購土地，借名登記之事，容不違
    於當時之社會經驗，且足堪解釋其非登記之地主而得建屋使
    用之情狀，自可信屬為實。至原告疑以諸端如分地比例恐非
    與買份完全一致？為何不於修法可登記之時即速完成移轉登
    記等細節，核不影響證人所述合購土地，借名登記之真實性
    ，況屬合購權利者即證人得自由處分之事項，原告所疑者，
    尚未足資為有利原告之部分，故被告抗辯之詞可加採取。
綜上，原告主張被告對於系爭土地應有部分為買賣一節，自不足
採取，從而原告主張依土地法第104條、民法第426條之2條規定
有優先購買權，並聲明請求如訴之聲明部分，自無理由，應予駁
回。
五、本件為判決之事證已臻明確，兩造其餘攻擊、防禦方法核不
    影響判決結果，自不贅述，於此敘明。
結論：原告之訴無理由，併依民事訴訟法第78條，判決如主文。
中    華    民    國    99    年    9    月    2    日
                  民事第三庭    法  官  洪榮謙
以上正本係照原本作成。
如對判決上訴，應於判決送達後20日內向本院提出上訴狀。如委
任律師提起上訴者，應一併繳納上訴審裁判費。
中    華    民    國    99    年    9    月     2    日
                                書記官  蔡亦鈞

司法院資訊處製作；財團法人民間司法改革基金會備份。
